臺灣高等法院刑事判決　　　　　　　　　　　　　　九十年度上訴字第三九０三號
　　上　訴　人　臺灣臺北地方法院檢察署檢察官
　　被　　　告　丙○○
　　　　　　　　乙○○
　 共　　　同
　 選任辯護人　 薛松雨
　　　　　　　　游成淵
右上訴人因被告等違反著作權法案件，不服臺灣臺北地方法院九年度訴字第三二七號
，中華民國九十年十月十二日第一審判決（起訴案號：臺灣臺北地方法院檢察署八十
九年度偵字第一五七０五號；移送併辦案號：臺灣臺北地方法院檢察署八十九年度偵
字第一八０九二號）提起上訴，本院判決如左：
    主  文
上訴駁回。
    理  由
一、公訴意旨略以：被告丙○○係設於台北市○○街二二０巷二十七號「隆德有限公
    司」（以下簡稱隆德公司）之負責人，明知「最新醫師國考題庫詳解臨床醫學」
    、「一九九九年醫師國考試題詳解」、「八十五年醫師國考試題詳解臨床醫學」
    及「一九九八醫師國考試題詳解臨床醫學」等著作物，係告訴人合記圖書出版社
    （下稱甲○○○○）即陳富章擁有著作財產權之語文著作，未經前開著作權人之
    同意或授權不得重製，竟於民國八十九年間，與被告乙○○共同基於意圖銷售而
    重製著作物之犯意聯絡，擅自在上址影印重製前開書籍，並以每科單本新台幣（
    下同）三百元之價格販售予不特定之人，以此方式侵害告訴人甲○○○○之著作
    財產權。嗣於同年七月六日，在上址為告訴人派員前往購買始發覺上情，並於同
    年七月十三日，在台北市○○○路○段二四四巷十弄四號一樓（按實際上應係台
    北市○○街二二０巷二十七號）為警查獲，並扣得散裝之上開「八十五年醫師國
    考試題詳解臨床醫學」及「一九九八醫師國考試題詳解臨床醫學」各一份。案經
    告訴人即著作財產權人甲○○○○訴由內政部警政署刑事警察局移送偵辦，因認
    被告丙○○、乙○○均涉有違反著作權法第九十一條第二項之意圖銷售而擅自重
    製他人之著作罪嫌。
二、按犯罪事實應依證據認定之，無證據不得推定其犯罪事實。又不能證明被告犯罪
    者，應諭知無罪之判決，刑事訴訟法第一百五十四條、第三百零一條第一項分別
    定有明文。又認定不利於被告之事實，須依積極證據，苟積極證據不足為被告事
    實之認定時，即應為有利被告之認定，更不必有何有利之證據；另按事實之認定
    ，應憑證據，如未能發現相當證據，或證據不足以證明，自不能以推測或擬制之
    方法，為裁判基礎；且被告否認犯罪事實所持之辯解，縱屬不能成立，仍非有積
    極證據足以證明其犯罪行為，不能遽為有罪之認定；再按認定犯罪事實，所憑之
    證據，雖不以直接證據為限，間接證據亦包括在內，然無論直接或間接證據，其
    為訴訟上之證明，須於通常一般之人均不致於有所懷疑，而得確信其為真實之程
    度者，始得據之為有罪之認定，倘其證明尚未達到此一程度，而有合理性懷疑之
    存在時，即無從為有罪之認定，最高法院三十年上字第八一六號判例、四十年台
    上字第八六號判例、三十年上字第一八三一號判例及七十六年台上字第四九八六
    號判例分別著有明文可資參照。再告訴人（自訴人亦同）之告訴，本以使被告受
    刑事訴追為目的，故其陳述是否與事實相符，自應調查其他證據，以資審認，苟
    其所為攻擊之詞，尚有瑕疵，則在此瑕疵未予究明以前，即不能遽採為斷罪之基
    礎（最高法院六十九年台上字第一五三一號判決參照）。
三、公訴人認被告丙○○、乙○○涉有前揭違反著作權法犯行，係以起訴事實業據告
    訴人甲○○○○即陳富章指訴綦詳，並有扣案之散裝「八十五年醫師國考試題詳
    解臨床醫學」及「一九九八醫師國考試題詳解臨床醫學」資料暨告訴人所提出之
    「最新醫師國考題庫詳解臨床醫學」及「一九九九年醫師國考試題詳解」之封面
    及底頁影本等件為論據。
四、訊據被告丙○○對於其係隆德公司負責人，並於右揭時、地為警查扣散裝之「八
    十五年醫師國考試題詳解臨床醫學」及「一九九八醫師國考試題詳解臨床醫學」
    資料各一份之事實坦承不諱，被告乙○○對於八十九年七月六日為一名婦人影印
    「最新醫師國考題庫詳解臨床醫學」內科(1)、(2)書籍各一份並收取六百元之事實
    坦白承認，然被告二人均堅決否認有違反著作權法之犯行，被告丙○○辯稱：被
    查到的是兩年前學生拿「八十五年醫師國考試題詳解臨床醫學」及「一九九八醫
    師國考試題詳解臨床醫學」散裝資料各一份來隆德公司裝訂，因八十七年曾被甲○○○○提出告訴，故擺在一邊未裝訂，學生亦未取回。扣案「八十五年醫師國
    考試題詳解臨床醫學」及「一九九八醫師國考試題詳解臨床醫學」之散裝資料各
    一份係一名姓名年籍不詳之學生於一年多前，攜至隆德公司要求其裝訂成冊，然
    因其於八十七年間曾遭告訴人告訴違反著作權法案件，故不敢裝訂，而該名學生
    後來亦未將之取回，並非其等影印等語；被告乙○○辯以：於八十九年七月三日
    左右，有一名姓名年籍不詳之學生持該「最新醫師國考題庫詳解臨床醫學」內科
    (1)、(2)二本影本資料要求伊代為裝訂，嗣於同年七月六日，有一名姓名年籍不詳
    之婦人稱因經濟狀況不佳而央求伊務必代為影印，因該名婦人苦苦央求，伊才將
    該已裝訂完畢之書籍拆掉裝訂後重製影印該二本資料，並向該名婦人收取影印費
    六百元，其所影印重製之資料即為告訴人所提出之「最新醫師國考題庫詳解臨床
    醫學」內科(1)、(2)等語。
五、經查：
（一）關於「一九九九年醫師國考試題詳解」部分：
      公訴人於起訴書犯罪事實欄中記載被告丙○○、乙○○明知「一九九九年醫師
      國考試題詳解」之著作物，係告訴人甲○○○○擁有著作財產權之語文著作，
      竟於八十九年間，未經告訴人之同意或授權，即共同基於意圖銷售而重製著作
      物之犯意聯絡，擅自在上址影印重製上開書籍，並以每科單本三百元之價格販
      售予不特定之人，以此方式侵害告訴人之著作財產權等詞。惟告訴人之代理人
      丁○律師於原審九十年九月二十五日審判時陳稱：「起訴書所載的『一九九九
      年醫師國考試題詳解』這本書與本件被告無關，這是起訴錯誤。」等語（見原
      審九十年九月二十五日審判筆錄），且查本案卷證亦無扣得被告二人有意圖銷
      售而擅自重製此著作物之相關證據，至於告訴人所提出之「一九九九年醫師國
      考試題詳解」之封面及底頁影本，僅足以證明該書籍之著作財產權確屬告訴人
      所有，惟不能證明被告二人有擅自重製該書籍之犯行。公訴人於起訴書中記載
      ：「告訴人派人於八十九年七月六日前往台北市○○街二二０巷二十七號隆德
      有限公司購買前開『最新醫師國考題庫詳解臨床醫學』及『一九九九年醫師國
      考試題詳解』二本擅自重製著作物時，竟可『立即』買得該二本重製書籍，雖
      被告該次行為，係經由告訴人所派人員之陷害教唆而為重製著作物之『買賣』
      行為，此項因不正當手段取得之證據，並無證據能力得以證明被告二人確有該
      次之買賣行為，惟仍可由此項事證，依經驗法則及論理法則，推定被告二人確
      有銷售上開重製書籍予不特定人之意圖。」等詞。然查告訴人於八十九年七月
      六日委由他人至隆德公司要求影印重製之書籍，係「最新醫師國考題庫詳解臨
      床醫學」內科(1)、(2)二本書籍，有告訴人提出之該二本書籍可稽，並無「一九
      九九年醫師國考試題詳解」，則公訴人起訴被告二人有意圖銷售而擅自重製該
      「一九九九年醫師國考試題詳解」之著作物之犯行，尚屬無據。
（二）關於「最新醫師國考題庫詳解臨床醫學」、「八十五年醫師國考試題詳解臨床
      醫學」及「一九九八醫師國考試題詳解臨床醫學」部分：
１、查告訴人指訴認被告二人擅自重製合記公司所出版前開「最新醫師國考題庫詳解
    臨床醫學」、「八十五年醫師國考試題詳解臨床醫學」及「一九九八醫師國考試
    題詳解臨床醫學」等著作物並聲請搜索之原因，於偵查中先稱係因前揭著作物之
    作者江尚宜遭同事告知被告二人經營之影印店有擅自影印重製該等著作物之情事
    ，江尚宜即行告知告訴人，經告訴人派人查證屬實後，即向內政部警政署刑事警
    察局報案並聲請搜索云云（見八十九年度偵字第一五七０五號卷第五頁、八十九
    年度偵字第一八０九二號卷第八十三頁），嗣台灣台北地方法院檢察署檢察官傳
    訊證人江尚宜後，因江尚宜證稱伊並未去過隆德公司，僅曾告知告訴人公館之書
    店有擅自重製影印之情事等語（見八十九年度偵字第一八０九二號卷第八十七頁
    反面），告訴人方改稱係因公司職員程慧娟曾至隆德公司影印，發現該公司有江
    尚宜醫師所著前揭書籍之封面一張，故隆德公司應該有擅自重製江尚宜醫師書籍
    之事，方委由『友人』至隆德公司購買云云（見八十九年度偵字第一八０九二號
    卷第九十頁）。告訴代理人於原審審理中又稱係委託「徵信社人員」至隆德公司
    購買前開書籍（見原審九十年七月二日訊問筆錄），足見告訴人之指訴先後不一
    ，已難遽予採為認定被告犯罪之證據。證人即甲○○○○編輯程慧娟於原審審理
    中亦證稱「（當天我請被告幫我影印稿件），因被告他們當天沒有辦法馬上給我
    ，與我約時間，於兩個小時以後去拿，我依約定時間去了以後，老闆出來，拿稿
    件給我的空檔時間，我看到旁邊好像是不要的東西的旁邊，有一本我們公司出版
    的書的封面，因為該書的封面很顯眼，所以我一眼就認出來，接著我拿了我要的
    東西就走了。」、「（檢察官問：當天你除了那本書的封面外，你有無看到其內
    容？）沒有。」、「只有看到書的封面，內容我都沒有看到。」、「當天我只見
    到一張撕下來的封面。」、「我當時看到的是原書的封面。」、「我當時看到該
    書的封面時，確實知道是江醫師出的六本書其中的一本，但是我不能確定是哪一
    本。」、「因為該書的封面的顏色很顯眼，且江醫師的六本書封面的顏色都很接
    近，所以我只能夠認出來是江醫師的書，但不能分辨出到底是內科還是外科，或
    是其他的書，因為當時我沒有走近去看，所以我不能確定。」、「當天我並沒有
    看到被告他們在影印我們的書籍。」等語（見原審九十年八月七日訊問筆錄），
    然揆諸證人程慧娟前揭證言，僅足以認定隆德公司內有告訴人前揭著作物之封面
    一紙，顯不足以確認被告二人確有重製告訴人前開著作物之犯行，自難僅憑此等
    證據即認被告二人有前揭告訴人指訴之犯行。
２、公訴人以扣案散裝資料若果為學生係委託影印，被告二人自應留存收據存根，而
    被告二人並無何上開散裝資料之收據存根，因認扣案之散裝資料二份均係被告二
    人所重製等詞。惟查被告丙○○、乙○○二人於均堅稱扣案之「八十五年醫師國
    考試題詳解臨床醫學」及「一九九八醫師國考試題詳解臨床醫學」散裝資料各一
    份係一姓名年籍不詳之學生攜至隆德公司要求裝訂成冊。就此經原審法院質之被
    告丙○○何以未將該二份散裝資料加以裝訂，被告丙○○供陳係因其於八十七年
    間曾遭告訴人告訴違反著作權法案件，而不敢裝訂等語。被告丙○○於八十六年
    十二月間，確遭告訴人告訴其涉嫌違反著作權法而經台灣台北地方法院檢察署檢
    察官偵查，嗣該案因告訴人與被告丙○○達成和解，告訴人撤回告訴後，檢察官
    於八十七年一月十六日以八十六年度偵字第二二七三０號為不起訴處分確定在案
    ，有該案卷宗影本一份在卷可參，則被告丙○○稱因曾遭告訴人告訴其涉嫌違反
    著作權法而不敢裝訂一節，尚非無據。而該二份資料既如被告二人所辯係姓名年
    籍不詳之學生攜至隆德公司要求被告二人代為裝訂，則於裝訂費甚為低廉之情形
    下，被告二人是否必然會開立收據並留有存根，已有疑義。況衡之常情，一般人
    至影印店要求裝訂時，影印店亦非必然開立收據交予顧客，若影印業者已足以辨
    識該名顧客為何人，抑或僅屬小額影印或裝訂之情形下，均有可能不開立任何單
    據。公訴人僅以被告丙○○、乙○○二人並無上開散裝資料之收據存根，即「推
    論」該二份散裝資料確為被告二人所重製，尚乏依據。又證人即當時前往隆德公
    司實施搜索之內政部警政署刑事警察局偵查員徐秀岳、陳一平於原審陳述搜索當
    時之情形，證人徐秀岳結證稱：「‧‧‧‧我們出示搜索票後便開始搜索，我們
    在一樓的架子上搜到一疊的影印資料，資料是散裝的，還沒有裝訂，內容是試題
    資料，當天除了搜索到這些影印資料外，並沒有搜索到其他東西。」等語。證人
    陳一平結證稱：「搜索時進去後大門的左邊有壹排架子，架子上都是影印的資料
    ，我們並不知道哪些有違反著作權法，所以請告訴代理人檢視：：」、「查扣的
    散裝資料放在高度約一百五、六十公分高的地方，據我的觀察，那些資料放置在
    那兒，應該不是經常在拿進拿出的位置，不是常常在使用。」、「（辯護人問：
    是否有見到被告的其中任何一人在影印扣案的資料？）沒有。」、「（當天）沒
    有看到被告有影印的行為，只有看到查扣的扣案證物。」等情（均見原審九十年
    五月二十一日訊問筆錄）；徵諸該二份扣案之散裝資料，其紙質與前揭告訴人所
    提由被告乙○○影印重製之「最新醫師國考題庫詳解臨床醫學」內科(1)、(2)二本
    書籍顯有不同，扣案之散裝資料二份顯較告訴人所提之該二本書籍為老舊，新舊
    差異程度甚大，此有扣案之該二份散裝資料及該二本書籍可資對照；況「八十五
    年醫師國考試題詳解臨床醫學」、「一九九八醫師國考試題詳解臨床醫學」均屬
    醫學生為參加國家考試所用之書籍，則告訴人既已出版考題編排及內容更為新穎
    之「最新醫師國考題庫詳解臨床醫學」等書籍，衡之一般社會經驗，坊間考生當
    僅願意支付影印費以影印購買新版書籍，焉有至影印店購買編排及內容均已過時
    之影印書籍，是被告二人所辯該二份資料係一年多前由一名姓名年籍不詳之學生
    攜至該店央求其等裝訂，非其等所影印一情，堪以採信。檢察官循告訴人之請求
    以：扣案之「八十五年醫師國考試題詳解臨床醫學」及「一九九八年醫師國考試
    題詳解臨床醫學」二份散裝書，其中一本，係告訴人於八十八年一月十日初版，
    在此之前，並無此書在市面上販售，然被告二人於八十九年八月三十一日在偵查
    中辯稱：上開二書是學生拿來裝訂，不是被告二人影印的，是在二年前拿來的云
    云，於八十九年十月二日在偵查中亦為相同之辯解，而被告乙○○更於九十年五
    月二十一日在原審中供稱：八十九年七月十三日搜索的東西是八十七年左右，有
    一位學生拿八十五年的試題及八十七年的試題，要他們幫忙裝訂，當時因為曾被
    合記告過，所以並沒有幫他裝訂，而那個學生也沒有來拿云云，然於八十七年間
    ，告訴人之書籍尚未出版問市，學生豈有可能持其影印散裝本至被告處要求裝訂
    ，以被告二人所言不實，指摘原判決認定係「一年多前」，有所誤認等詞。惟查
    被告乙○○、丙○○於八十九年七月十三日檢察官偵訊時供稱：（何時開始印卷
    附資料？）那是學生拿來裝訂的，拿來一年多了，不是我們印的。（見八十九年
    度核退字第一一六八號卷第四頁正、反面），自以其等在離案發不久之八十九年
    七月十三日檢察官偵訊時之供述為可採，被告等供稱學生於一年多前持至店中裝
    訂時間，與告訴人陳稱於八十八年一月份初次出版書籍之時間，並無矛盾之處，
    公訴人以被告等所述之時間係在初次出版時間之前，指摘原判決認定係「一年多
    前」有所誤認，即非可採。公訴人在別無其他積極證據之情形下，僅由搜索當日
    現場查獲「八十五年醫師國考試題詳解臨床醫學」及「一九九八醫師國考試題詳
    解臨床醫學」散裝資料各一份，即推論被告二人確有重製該二份書籍之犯行，實
    乏依據。
３、除據告訴人之指訴外，並無任何其他證據足資證明告訴人派員前往隆德公司購買
    該二本書籍時，被告二人確實「立即」將「最新醫師國考題庫詳解臨床醫學」內
    科(1)、(2)二本書籍賣與告訴人所派往之人，經原審法院命告訴代理人攜同該名代
    告訴人向被告二人購買重製影印書籍之人員到庭應訊或陳報該名人員之姓名年籍
    資料以供查證，告訴代理人未偕同該人到庭亦未陳報該人之正確姓名年籍資料供
    查證，本之「罪證有疑，利歸被告」之原則，僅得認定該二本重製之書籍確係告
    訴人委由他人於八十九年七月六日至隆德公司央請被告乙○○影印重製時，被告
    乙○○方為影印重製之行為，尚難以告訴人之指訴，即認被告二人確係「立即」
    將該二本書籍賣予該名人員。又告訴人於八十九年七月六日雖曾委由徵信社人員
    至隆德公司蒐證，該徵信社人員並請求被告乙○○影印重製該「最新醫師國考題
    庫詳解臨床醫學」內科(1)、(2)二本書籍，然告訴人委任之人既係依告訴人指示為
    達蒐證之目的而要求被告乙○○代為影印重製該二本書籍，則被告乙○○影印重
    製告訴人書籍之所為，因該蒐證之人係依告訴人之指示，而要被告乙○○為之影
    印重製，尚難認係意圖銷售而「擅自」重製他人著作而侵害告訴人「語文著作」
    著作財產權。
４、告訴人所提出之「最新醫師國考題庫詳解臨床醫學」、「八十五年醫師國考試題
    詳解臨床醫學」、「一九九八醫師國考試題詳解臨床醫學」之封面及底頁影本，
    僅足認定各該書籍之著作財產權確屬告訴人所有，尚無從證明被告二人有擅自重
    製該書籍之犯行。
六、綜上各節，相互參照觀之，被告二人前開所辯各節，均堪採信，自難僅憑前揭告
    訴人之指訴、扣案之散裝「八十五年醫師國考試題詳解臨床醫學」及「一九九八
    醫師國考試題詳解臨床醫學」資料暨告訴人所提出證明其有著作財產權之「最新
    醫師國考題庫詳解臨床醫學」及「一九九九年醫師國考試題詳解」（於八十九年
    度偵字第一五七０五號一案提出）、「八十五年醫師國考試題詳解臨床醫學」及
    「一九九八醫師國考試題詳解臨床醫學」（於八十九年度偵字第一八０九二號一
    案提出）之封面及底頁影本等件，遽論被告二人有違反著作權法之犯行。此外，
    復查無其他證據足資證明被告二人有何公訴人所指之違反著作權法之犯行，不能
    證明被告等犯罪。
七、原審以不能證明被告犯罪為由，諭知被告無罪之判決（並敘明移送併辦部分即臺
    灣臺北地方法院檢察署八十九年度偵字第一八０九二號，與公訴人起訴部分為同
    一事實），經核於法並無不合。檢察官循告訴人之請求仍執前詞認被告等有被訴
    違反著作權法之犯行，提起上訴，指摘原判決違誤，為無理由，應予駁回其上訴
    。
據上論斷，應依刑事訴訟法第三百六十八條，判決如主文。
本案經檢察官林炳雄到庭執行職務。
中      華      民      國    九十一    年      一      月     十五     日
                              臺灣高等法院刑事第三庭
                                  審判長法  官  張  連  財
                                        法  官  張  傳  栗
                                        法  官  李  英  勇
右正本證明與原本無異。
檢察官如不服本判決應於收受送達後十日內向本院提出上訴書狀，其未敘述上訴之理
由者並得於提起上訴後十日內向本院補提理由書（均須按他造當事人之人數附繕本）
。
                                        書記官  倪  淑  芳
中      華      民      國    九十一    年      一      月    十六     日
